【裁判字號】    98,訴,883
【裁判日期】    981229
【裁判案由】    請求塗銷所有權移轉登記等
【裁判全文】
臺灣臺南地方法院民事判決               98年度訴字第883號
原      告  台新國際商業銀行股份有限公司
法定代理人  甲○○
訴訟代理人  黃志豪
被      告  乙○○  原住臺南縣.
            丙○○
上列當事人間請求塗銷所有權移轉登記事件，本院於民國98年12
月15日言詞辯論終結，判決如下：
    主  文
確認被告乙○○、丙○○間於民國九十六年九月十七日就坐落臺
南縣西港鄉○○段五八五之二十二地號土地，面積九十七平方公
尺，權利範圍全部，暨其上建號六十五號即門牌號碼臺南縣西港
鄉○○段三一八號建物，權利範圍全部所為之買賣關係不存在。
被告丙○○應將臺南縣佳里地政事務所於民國九十六年十月四日
以九十六年佳地字第一二九二五號收件就前項土地及建物所為之
所有權移轉登記行為，均予以塗銷。
訴訟費用由被告負擔。
    事實及理由
一、本件被告乙○○經合法通知，未於言詞辯論期日到場，核無
    民事訴訟法第386 條所列各款情形，爰依原告聲請，由其一
    造辯論而為判決。
二、本件原告起訴主張：被告乙○○於民國93年9 月間向原告申
    請卡號0000000000000000號現金卡使用，嗣被告乙○○自95
    年9 月8 日起，即未依約清償，至98年7 月3 日止，共計積
    欠原告新臺幣（下同）77萬4,959 元尚未清償。詎被告乙○
    ○為規避上開債務，竟於96年9 月17日與被告丙○○通謀而
    為虛偽意思表示，將其所有坐落臺南縣西港鄉○○段585 之
    22地號土地，面積97平方公尺，權利範圍全部，暨其上建號
    65號即門牌號碼臺南縣西港鄉○○段318 號建物，權利範圍
    全部（下稱系爭不動產）出賣予被告丙○○，並於96年10
    月4 日以在96年9 月17日買賣系爭不動產為原因向臺南縣佳
    里地政事務所（下稱佳里地政事務所）申請將系爭不動產之
    所有權移轉登記予被告丙○○，經佳里地政事務所以96年佳
    地字第12925 號收件，於96年10月4 日登記完竣。茲因被告
    乙○○怠於確認其與被告丙○○於96年9 月17日就系爭不動
    產所為之買賣關係不存在及怠於依民法第767 條請求被告丙
    ○○塗銷上開所有權移轉登記，原告爰依民法第242 條之規
    定代位被告乙○○請求法院確認被告乙○○與被告丙○○於
    96 年9月17日就系爭不動產所為之買賣關係不存在，並代位
    被告乙○○請求被告丙○○塗銷上開所有權移轉登記。如本
    院認被告乙○○、丙○○就系爭不動產所為之買賣行為及所
    有權移轉登記行為，並非通謀而為虛偽意思表示，因被告乙
    ○○就系爭不動產所為之買賣行為及所有權移轉登記行為，
    有害及原告之債權，原告爰依民法第244 條第2 項、第1 項
    規定，訴請法院撤銷，併依同法第244 條第4 項規定，請求
    被告丙○○塗銷上開所有權移轉登記等語。爰先位聲明：(1)
    確認被告乙○○、丙○○於96年9 月17日就系爭不動產所為
    之買賣關係不存在；(2)被告丙○○應將佳里地政事務所於96
    年10月4 日以96年佳地字第12925 號收件就系爭不動產所為
    之所有權移轉登記行為，均予以塗銷。備位聲明：(1)被告乙
    ○○、丙○○於96年9 月17日就系爭不動產所為之買賣行為
    及於96年10月4 日就系爭不動產所為所有權移轉之物權行為
    ，均應予以撤銷；(2)被告丙○○應將佳里地政事務所於96年
    10月4 日以96年佳地字第12925 號收件就系爭不動產所為之
    所有權移轉登記行為，均予以塗銷。
三、被告乙○○經合法通知，未於言詞辯論期日到場，亦未提出
    書狀為任何聲明或陳述。
四、被告丙○○未於最後言詞辯論期日到場，惟據其以前到庭所
    為之陳述如以：被告乙○○向伊借貸金錢，而將系爭不動產
    之所有權移轉登記予伊，以為清償；系爭不動產之價金55萬
    元，被告乙○○積欠伊58萬元，以被告乙○○積欠伊之借款
    與伊應給付予被告乙○○之價金相互抵銷結果，被告乙○○
    尚欠伊3 萬元等語。並聲明：原告之訴駁回。
五、按確認法律關係之訴，非原告有即受確認判決之法律上利益
    者，不得提起之，民事訴訟法第247 條第1 項前段定有明文
    。所謂即受確認判決之法律上利益，係指法律關係之存否不
    明確，原告主觀上認其在法律上之地位有不安之狀態存在，
    且此種不安之狀態，能以確認判決將之除去者而言（最高法
    院52年臺上字第1240號判例參照）。查，原告主張被告乙○
    ○、丙○○於96年9 月17日就系爭不動產所為之買賣行為乃
    通謀而為虛偽意思表示，應屬無效，其買賣關係不存在，為
    被告丙○○所否認，故原告與被告間對於被告乙○○、丙○
    ○於96年9 月17日就系爭不動產所為之買賣關係存否已不明
    確，且原告主觀上認為足以影響其對於系爭不動產取償之權
    利，在法律上之地位有不安之狀態存在，而此種不安之狀態
    得以確認判決將之除去，故原告自有即受確認判決之法律上
    利益，其提起確認之訴並為先位聲明，核無不合，應予准許
    。
六、兩造不爭執事項：
  一被告乙○○於93年9 月間向原告申請卡號0000000000000000
    號現金卡使用，嗣被告乙○○自95年9 月8 日起，即未依約
    清償，至98年7 月3 日止，共計積欠原告77萬4,959 元尚未
    清償。
  二被告乙○○於96年10月4 日以在96年9 月17日買賣系爭不動
    產為原因向佳里地政事務所申請將系爭不動產所有權移轉登
    記予被告丙○○，經佳里地政事務所於96年10月4 日以96年
    佳地字第12925 號收件，於同日登記完竣。
七、本件之爭點：
  一先位請求部分：
    (一)被告乙○○、丙○○於96年9 月17日就系爭不動產所為之
      買賣行為及於96年10月4 日就系爭不動產所為所有權移轉
      登記之物權行為，是否均係通謀而為虛偽意思表示，應屬
      無效？
    (二)原告請求確認被告乙○○、丙○○於96年9 月17日就系爭
      不動產所為之買賣關係不存在，及請求被告丙○○應將佳
      里地政事務所於96年10月4 日以96年佳地字第12925 號收
      件就系爭不動產所為之所有權移轉登記行為，均予以塗銷
      ，有無理由？
  二備位請求部分：
    (一)原告請求撤銷被告乙○○與被告丙○○於96年9 月17日就
      就系爭不動產所為之買賣行為及於96年10月4 日就系爭不
      動產所為所有權移轉登記行為之物權行為，有無理由？
    (二)原告請求被告丙○○應將佳里地政事務所於96年10月4 日
      以96年佳地字第12925 號收件就系爭不動產所為之所有權
      移轉登記行為，均予以塗銷，有無理由？
八、得心證之理由：
  一先位請求部分：
    (一)被告乙○○、丙○○於96年9 月17日就系爭不動產所為之
      買賣行為及於96年10月4 日就系爭不動產所為所有權移轉
      登記之物權行為，是否均係通謀而為虛偽意思表示，應屬
      無效？
      1.原告主張被告乙○○與被告丙○○就系爭不動產所為之
        買賣行為及所有權移轉登記行為，應係通謀而為虛偽意
        思表示，應屬無效之事實，為被告丙○○所否認，抗辯
        ：被告乙○○向伊借貸金錢，而將系爭不動產之所有權
        移轉登記予伊，以為清償，系爭不動產之價金55萬元，
        被告乙○○積欠伊58萬元，以被告乙○○積欠伊之借款
        與伊應給付予被告乙○○之價金相互抵銷結果，被告乙
        ○○尚欠伊3 萬元等語。惟查：
        (1)按不動產之買賣價金不低，且一般人並未頻繁買賣不
          動產，故一般人對於買賣不動產時，有無簽訂書面契
          約，理應記憶明確且印象深刻，然質之被告丙○○有
          無訂立書面之買賣契約時，被告丙○○卻陳稱：必須
          閱覽資料，始能知悉等語（參見本院卷第112 頁反面
          ），衡諸常情，若被告乙○○、丙○○間確有買賣系
          爭不動產之真意，被告丙○○豈有並不明瞭其就系爭
          不動產之買賣有無訂立書面買賣契約之可能？且被告
          丙○○並未提出任何證據證明其與被告乙○○間確曾
          有借貸之合意及交付借款之事實，被告丙○○抗辯被
          告乙○○向伊借貸金錢，而將系爭不動產之所有權移
          轉登記予伊，以為清償，系爭不動產之價金55萬元，
          被告乙○○積欠伊58萬元，以被告乙○○積欠伊之借
          款與伊應給付予被告乙○○之價金相互抵銷結果，被
          告乙○○尚欠伊3 萬元等語，自不足採。
        (2)綜上所述之情參互以析，足見被告乙○○與被告陳雅
          惠並無買賣系爭不動產之真意，被告乙○○與被告陳
          雅惠就系爭不動產所為之買賣行為及所有權移轉登記
          行為，應係通謀而為虛偽意思表示，均屬無效。
    (二)原告請求確認被告乙○○、丙○○於96年9 月17日就系爭
      不動產所為之買賣關係不存在，及請求被告丙○○應將佳
      里地政事務所於96年10月4 日以96年佳地字第12925 號收
      件就系爭不動產所為之所有權移轉登記行為，均予以塗銷
      ，有無理由？
      1.按表意人與相對人通謀而為虛偽意思表示者，其意思表
        示無效；所有人對於無權占有或侵奪其所有物者，得請
        求返還之。對於妨害其所有權者，得請求除去之。有妨
        害其所有權之虞者，得請求防止之。債務人怠於行使其
        權利時，債權人因保全債權，得以自己之名義，行使其
        權利。民法第87條第1 項、第767 條及第242 條本文分
        別定有明文。查，被告乙○○與被告丙○○就系爭不動
        產所為之買賣行為及所有權移轉登記行為，既係通謀而
        為虛偽意思表示，均屬無效，原告請求確認被告乙○○
        、丙○○於96年9 月17日就系爭不動產所為之買賣關係
        不存在，即屬有據。
      2.又被告乙○○、丙○○就系爭不動產所為之所有權移轉
        登記行為，雖屬通謀而為虛偽意思表示，應屬無效，惟
        於該所有權移轉登記塗銷以前，該所有權移轉登記仍然
        足以妨害被告乙○○對於系爭不動產所有權之行使，被
        告乙○○自得本於民法第767 條之規定，訴請被告丙○
        ○塗銷系爭不動產之所有權移轉登記，以回復原狀。又
        被告乙○○怠於行使此項權利，原告為其債權人，因保
        全債權，自得依民法第242 條之規定，以債權人之地位
        ，代位原告乙○○行使此項權利，則原告請求被告丙○
        ○應將佳里地政事務所於96年10月4 日以96年佳地字第
        12925號收件就系爭不動產所為之所有權移轉登記行為
        ，予以塗銷，亦屬有據。
  二備位請求部分：本件原告先位之訴既已獲勝訴判決，本院就
    其備位請求，自毋庸再予審酌。
九、綜上所陳，原告先位聲明請求確認被告乙○○、丙○○於96
    年9 月17日就系爭不動產所為之買賣關係不存在；被告丙○
    ○應將佳里地政事務所於96年10月4 日以96年佳地字第1292
    5 號收件就系爭不動產所為之所有權移轉登記行為，均予以
    塗銷，為有理由，應予准許。
十、按共同訴訟人，按其人數，平均分擔訴訟費用；訴訟費用，
    由敗訴之當事人負擔；法院為終局裁判時，應依職權為訴訟
    費用之裁判，民事訴訟法第85條第1 項前段、第78條、第87
    條第1 項分別定有明文。查，本件為共同訴訟之被告敗訴，
    揆之前揭規定，自應按其人數，平均分擔訴訟費用；再本件
    訴訟標的之價額為77萬4,959 元，應徵第一審裁判費8,480
    元；此外，別無其他訴訟費用之支出，故本件訴訟費用額確
    定為8,480 元，應由敗訴之被告平均分擔。
十一、本件事證已臻明確，兩造其餘爭點及攻擊防禦方法，經本
      院審酌後，認與判決之結果不生影響，無一一論述必要，
      附此敘明。
十二、據上論結，本件原告之訴為有理由，依民事訴訟法第385
      條第1 項前段、第78條、第85條第1 項前段、第87條第1
      項，判決如主文。
中    華    民    國    98    年    12    月    29    日
                  民事第三庭  法  官  伍逸康
以上正本證明與原本無異。
如不服本判決，應於送達後20日內，向本院提出上訴狀並表明上
訴理由，如於本判決宣示後送達前提起上訴者，應於判決送達後
10日內補提上訴理由書（須附繕本）。
中    華    民    國    98    年    12    月    29    日
                              書記官  盧昱蓁

司法院資訊處製作；財團法人民間司法改革基金會備份。
